臺灣高等法院臺南分院民事判決　九十二年度重上字第二三號　Ｊ
　　　上　訴　人　乙　○　○
　　　訴訟代理人　楊　丕　銘　律師
　　　被 上 訴人　台南縣新化鎮農會
　　　法定代理人　甲　○　○
　　　訴訟代理人　查　名　邦　律師
　　　　　　　　　江　大　寧　律師
　　　被 上 訴人　丙　○　○.
右當事人間請求塗銷抵押權登記等事件，上訴人對於中華民國九十二年一月二十四日
臺灣臺南地方法院第一審判決（八十八年度重訴字第八七號）提起上訴，本院於九十
三年八月二十四日言詞辯論終結，判決如下：
    主    文
上訴駁回。
第二審訴訟費用由上訴人負擔。
    事實及理由
一、本件被上訴人丙○○未於言詞辯論期日到場，核無民事訴訟法第三百八十六條各
    款所列情形，爰依上訴人聲請，由其一造辯論而為判決。
二、上訴人起訴主張：被上訴人丙○○為上訴人之女婿、被上訴人丙○○之妻張美蓮
    為上訴人之女兒，兩人均任職於被上訴人台南縣新化鎮農會（下簡稱新化農會）
    。詎被上訴人新化農會竟未經上訴人同意，而擅將上訴人所有寄放於該農會金庫
    內保管之如附表所示二筆土地之所有權狀交予其職員即被上訴人丙○○，或任由
    其職員即被上訴人丙○○取得。被上訴人丙○○不法取得上訴人之兩筆土地之權
    狀後，未經上訴人同意，竟冒用上訴人名義以上訴人為義務人，以被上訴人丙○
    ○及上訴人為共同債務人，而分別設定如附表所示之四個抵押權（其中編號４係
    權利價值變更）予被上訴人新化農會，是如附表所示之抵押權根本係遭以偽造文
    書之方式所設定者。嗣被上訴人丙○○即基於上開抵押權之擔保，再度未經上訴
　　人同意，而冒用上訴人名義分別於如附表「所擔保之借款」欄所示五筆借款借據
　　上之「擔保物提供人兼連帶債務人」欄偽造上訴人之署押、指印各向被上訴人新
　　化農會借貸新台幣（下同）五十萬元、六百萬元、二百萬元、一百萬元、三五０
　　萬元（合計一千三百萬元）；此際，倘被上訴人新化農會依規定與上訴人對保，
　　即能發現被上訴人丙○○偽造借據（並進而發現抵押權亦遭偽造設定）之不法行
　　為，被上訴人丙○○即不能得逞，上訴人當可免遭損害。然被上訴人新化農會卻
　　違反上開規定，未與上訴人對保，即接受上開偽造之借據，而出借合計一千三百
　　萬元之款項予被上訴人丙○○。嗣於八十六年八月間因被上訴人丙○○數月未繳
　　息致被上訴人農會秘書前來告知上訴人，才知上情。上訴人因而於八十七年七月
    十四日具狀向台灣台南地方法院檢察署提出告訴，並由檢察官起訴後，經本院判
　　決被上訴人丙○○偽造文書處有期徒刑二年確定。惟被上訴人新化農會因被上訴
    人丙○○未繳息，已於八十六年八月間向原審法院聲請支付命令獲准，而持原審
　　法院八十六年度促字第二三二三五號支付命令，聲請對上訴人所有系爭二筆土地
　　為強制執行，其中八八七地號土地已於八十九年一月十一日，由訴外人張連進以
　　一千零十六萬八千八百八十八元之價格拍定，上訴人因此受有損害。此損害係因
　　被上訴人農會之承辦人員於執行職務承辦上開案件之際，因過失而違背規定致未
　　能發現被上訴人丙○○以偽造文書之方式，冒用上訴人名義設定抵押權暨簽立借
　　據並致上訴人受有損害。且依前所述，被上訴人農會對上訴人所設定之如附表所
　　示之抵押權暨所擔保之債權應均不成立，從而，被上訴人農會所取得之抵押權設
　　定登記自無法律上之原因，而被上訴人受有利益，並致上訴人受有損害。為此，
　　本於侵權行為及不當得利之法律關係提起本訴，請求被上訴人等應連帶將被上訴
　　人新化農會於上訴人所有如附表編號三、四所示坐落台南縣新化鎮○○○段二十
　　之二地號、地目田、面積八０八０平方公尺、所有權全部之不動產上設定之本金
　　最高限額一百二十五萬元、暨本金最高限額五百七十萬元之抵押權登記予以塗銷
　　，並請求確認如附表所示之抵押權所擔保之被上訴人新化農會對上訴人之債權不
　　存在；暨被上訴人等應連帶賠償上訴人一千零一十六萬八千八百八十八元及自八
　　十九年一月十一日起至清償日止，按年息百分之五計算之利息等語。原審為上訴
　　人敗訴判決後，上訴人提起上訴，於本院除聲明原判決廢棄外，餘如前開聲明。
三、被上訴人新化農會則以：上訴人為辦理抵押權設定，曾於七十六年八月二十六日
    於被上訴人新化鎮農會簽立約定書，該約定書之筆跡是上訴人之女張美蓮所書寫
    ，手印模鑑定則是丙○○之手印，但見證人之一張蔡碧霞為上訴人之妻即被上訴
    人丙○○之岳母，暨上訴人之女張美蓮及上訴人之妻張蔡碧霞對此均屬知悉，即
    表示此非丙○○個人之行為，而係整個家族均知悉之事實。再辦理設定抵押權時
    所使用之印鑑證明，經戶政事務所承辦人員告知，該印鑑證明係由上訴人乙○○
    本人聲請領取。另於八十五年九月至八十六年間，被上訴人丙○○借款發生逾期
    未繳息，被上訴人新化鎮農會前秘書張聰明先生曾數次訪催乙○○應督促丙○○
    至農會繳息（按：乙○○與張聰明有親戚關係）；又被上訴人新化鎮農會於八十
    六年八月二十三日共聲請三件支付命令，分別命丙○○、擔保物提供人、連帶保
    證人清償六百萬元、二百萬元、三百五十萬元（即如附表所示「所擔保之借款」
    欄所示編號２、２之１、４」），前開支付命令分別於同年十月四日、十月二日
    、十月二十二日確定，所有借款人、擔保物提供人、連帶保證人均未在法定期間
    提出異議；另借款五十萬元繳息至八十七年三月二十七日，借款一百萬元繳息至
    八十七年六月十七日。雖上訴人現已對丙○○提出刑事偽造文書告訴，惟此應係
    上訴人為保全其財產所採之不得已手段，而被上訴人丙○○、張美蓮於偵查中縱
    有供稱系爭抵押權設定暨其借款均未經上訴人乙○○同意而為其所偽造，亦屬配
    合上訴人所為之棄卒保帥作法，目的在於保全上訴人乙○○之財產，渠等之供述
    並不實在，實無可採。此外，檢察官雖對於丙○○提起公訴，並經本院判處有期
    徒刑二年在案，惟因刑事判決所為事實之認定，於為獨立民事訴訟之裁判時本不
    受其拘束，故本件民事庭所為事實之認定，既不需受到刑事判決之拘束，則刑事
    庭法官所為事實認定，僅供作鈞院參考而已，非可拘束鈞院。復由上訴人將所有
    權狀、印鑑及印鑑證明提供予其女婿丙○○使用之情形觀之，上訴人客觀上亦有
    民法第一百六十九條表見代理之情形等語，資為抗辯。於本院則聲明：駁回上訴
    。
四、按確認之訴，非原告有即受確認判決之法律上利益者，不得提起。所謂即受確認
    判決之法律上利益，係指法律關係之存否不明確，原告主觀上認其在法律上之地
    位，有不安之狀態存在，且此種不安之狀態，能以確認判決將之除去者而言；又
    法律關係之存否不明確，致原告在私法上之地位有受侵害之危險，而此危險得以
    對於被告之確認判決除去之者，即得依民事訴訟法第二百四十七條之規定，提起
    確認之訴，最高法院著有五十二年度台上字第一二四０、一九二二號判例可循。
    本件上訴人主張如附表所示之借貸及抵押權登記，係由被上訴人丙○○所偽造，
    上訴人與被上訴人新化農會間並無借貸債權債務及抵押債權之法律關係存在等語
    ，惟被上訴人農會則否認之，並持系爭如附表所示「所擔保之借款」欄所示編號
    ２借款之借據，向原審法院聲請核發支付命令，經原審法院以八十六年度促字第
    二三二三五號核發支付命令確定在案，被上訴人新化農會又以該支付命令為執行
    名義，聲請台灣台南地方法院以八十七年度執字第九五九七號執行事件，就上訴
    人所有如附表所示二筆不動產強制執行在案，是兩造間就系爭借款債權債務之法
    律關係不明確（被上訴人新化農會已取得執行與確定判決同一效力之支付命令所
    命給付之債務除外，下另論列），致上訴人在私法上之地位有受侵害之危險，揆
    諸前開說明，其據以提起本件確認之訴，自有即受確認判決之法律上利益，合先
    敘明。
五、按債務人對於支付命令未於法定期間提出異議者，支付命令與確定判決有同一效
    力，民事訴訟法第五百二十一條定有明文。訴訟標的經此項支付命令裁判者，亦
    與確定判決有同一效力。又除別有規定外，確定之終局判決就經裁判之訴訟標的
    ，有既判力，為民事訴訟法第四百條第一項所明定。再「按支付命債務人為給付
    之確定判決，就給付請求權之存在有既判力，依民事訴訟法第三百九十九條第一
    項之規定（現行法為民事訴訟法第四百條第一項），債務人不得對於債權人更行
    提起確認該給付請求權不存在之訴」（最高法院二十六年渝上字第一一六一號判
    例參照）。即所謂給付之訴，係指原告要求法院以判決命被告為一定行為之訴而
    言，申言之，即原告要求法院以判決確認其在私法上，對於被告有一定給付請求
    權存在，並進而命被告為一定行為之訴。準此，原告提起給付之訴，當然含有確
    認之訴之性質。是給付判決原告勝訴確定後，被告即不得再行否認為其訴訟標的
    （給付請求權）基礎權利之存在。查本件被上訴人新化農會於八十六年八月二十
    三日，就如附表「所擔保之借款」欄所示編號２（六百萬元）、２之１（二百萬
    元）、４（三百五十萬元）之借款，對主債務人丙○○、連帶保證人乙○○（上
    訴人）及其他連帶保證人核發支付命令，經台灣台南地方法院分別以八十六年促
    字第二三二三五號、八十六年促字第二三二二八號、八十六年促字第二三二二九
    號支付命令送達債務人等，丙○○及上訴人並其他連帶保證人均未於法定期間內
    聲明異議，前開支付命令分別於八十六年十月四日、十月二日、十月二十二日確
    定，業經本院調閱上開支付命令卷宗查明無訛，是就上開三筆借款債權（合計一
    千一百五十萬元），既經核發支付命令確定，當有既判力，上訴人即不得再請求
    確認該部分之債權不存在，其提起此部分之訴，為起訴不合法，先予敘明。
六、兩造不爭之事實如下：
（一）如附表所示之土地二筆，為上訴人所有，其上設定有如附表所示之抵押權予被
      上訴人新化農會。
（二）被上訴人丙○○，於借據上以上訴人為連帶保證人（兼擔保物提供人）向被上
　　　訴人新化農會，借得如附表「所擔保之借款」欄所示之款項。
（三）被上訴人新化農會於八十六年八月二十三日，就如附表所示「所擔保之借款」
      欄所示編號２（六百萬元）、２之１（二百萬元）、４（三百五十萬元）之借
      款，對主債務人丙○○、連帶保證人乙○○（上訴人）及其他連帶保證人核發
      支付命令，經台灣台南地方法院分別以八十六年促字第二三二三五號、八十六
      年促字第二三二二八號、八十六年促字第二三二二九號支付命令送達債務人等
      ，丙○○及上訴人並其他連帶保證人均未於法定期間內聲明異議，前開支付命
      令分別於八十六年十月四日、十月二日、十月二十二日確定。
（四）如附表所示潭頂段八七七號土地，經強制執行，已於八十九年一月十一日，由
      訴外人張連進以一千零十六萬八千八百八十八元之價格拍定。
（五）上訴人告訴被上訴人丙○○偽造文書案件，經本院九十一年度上訴字第八二０
      號刑事判決，判丙○○連續行使偽造私文書罪，處有期徒刑二年確定。
（六）上述兩造不爭之事實，並有：
　　　(1)附表所示建築改良物登記簿謄本影本十一份（見原審卷(一)第八－二八頁、第
　　　一０一－一０四頁）、(2)五十萬元之擔保放款延期借據影本乙份（見原審卷(一)
　　　第十頁）、(3)六百萬元之擔保放款借據影本乙份（見原審卷(一)第十一頁）、(4)
　　　二百萬元之擔保放款借據影本乙份（見原審卷(一)第五一頁）、(5)一百萬元之擔
　　　保放款延期借據影本乙份（見原審卷(一)第十二頁）、(6)三百五十萬元之擔保放
　　　款借據影本乙份（見原審卷(一)第十三頁）、(7)台灣台南地方法院八十九年一月
　　　十一日及十九日八十七南院鵬字第九五九七號函二紙（見原審卷(一)第一六一－
　　　一六四頁），並經本院調閱台灣台南地方法院八十六年促字第二三二三五號、
　　　八十六年促字第二三二二八號、八十六年促字第二三二二九號支付命令卷及本
      院九十一年度上訴字第八二０號刑事歷審查核無誤，自屬可信。
七、至上訴人主張係被上訴人丙○○盜用其印章，冒用上訴人名義以上訴人為義務人
    ，被上訴人丙○○及上訴人乙○○共同為債務人而分別設定如附表所示之四個抵
    押權（下稱係爭抵押權）予被上訴人農會，並分別於如附表之「所擔保之借款」
    欄所示五紙借據（下稱系爭借據）上之「擔保物提供人兼連帶債務人」欄偽造上
    訴人之署押、指印，各向被上訴人新化農會借款合計一千三百萬元，被上訴人未
    為對保有侵權行為及不當得利等情，則為被上訴人新化農會所否認，並以前開等
    詞置辯，是本件應審酌者為：(一)上訴人是否遭被上訴人丙○○盜刻印章或盜用印
    章而偽造系爭借據及設定系爭抵押權登記？(二)兩造間是否成立消費借貸之連帶保
    證之法律關係？經查：
(一)、按當事人主張有利於己之事實，就其事實有舉證責任，民事訴訟法第二百七十七
    條前段定有明文；次按私人之印章，由自己使用為常態，被人盜用為變態，主張
    變態事實之當事人，自應就此印章被盜用之事實負舉證之責任（最高法院八十六
    年度台上字第七一七號判決意旨參照）。
(二)、上訴人於本院已主張系爭借據「乙○○印」之印文為真正，惟主張係遭被上訴人
    丙○○盜蓋等情（見本院言詞辯論筆錄），則依上開說明，系爭借據其上之印文
    既屬真正，則上訴人自應就其主張係遭他人盜蓋一節，負舉證責任。
(三)、次按刑事判決所為事實之認定，於為獨立民事訴訟之裁判時本不受其拘束（最高
    法院四十年台上字第一五六一號判例意旨參照）。本件上訴人主張被上訴人丙○
    ○偽造系爭借據及抵押權之設定等情，固據上訴人提出本院九十一年度上訴字第
    八二０號刑事判決為證，惟查：
１、本件上訴人乙○○於刑事告訴狀中稱：「新化農會之存摺及印章均交女兒張美蓮
    保管，當八十六年八月間知悉被上訴人丙○○部分犯行後即至農會變更存摺印鑑
    章」等語；於本院刑事庭審理中則先稱：「我印章都帶在身邊，只有將權狀放在
    農會，都沒有放在我女兒那邊」等語（見上開刑事一審卷八十八年八月十六日訊
    問筆錄）；後改稱：「（提示八十年六月十一日放款借據）不是我簽的，印章是
    我交給張美蓮保管的存簿印章」等語（見刑事一審卷八十八年九月三日訊問筆錄
    ）；另就是否變更存款印章部分則改稱：「我是請那拔林辦事處職員幫我廢掉原
    帳戶，並另開一帳戶，是我親自辦理的，但原帳戶並沒有錢匯進來」等語（見八
    十九年三月三十一日訊問筆錄）；後又稱：「（農會開戶時誰跟你去的？）是我
    女兒幫我開的戶，我沒有去」等語（見刑事一審卷九十年六月二十一日訊問筆錄
    ）；後再稱：「（你在新化農會有幾個帳戶？）只有一個，我沒有開過新的戶頭
    ，也沒有把舊戶廢掉再立新戶頭」等語（見上刑事一審卷九十一年五月七日訊問
    筆錄）。查上訴人自己存款帳戶之印章為其領取存款所必備之物，其焉有不知存
    款印章放於何處、交予何人之理，且其於發現該存簿印章遭被上訴人丙○○盜用
    後，究係更改印鑑或是否另立新戶竟為不同之陳述，其就此與案情有關之重要事
    項的陳述，顯不可採。
２、被上訴人新化農會於八十六年八月二十三日，就如附表所示「所擔保之借款」欄
    所示編號２（六百萬元）、編號２之１（二百萬元）、編號４（三百五十萬元）
    之借款，對主債務人丙○○、連帶保證人乙○○（上訴人）及其他連帶保證人聲
    請核發支付命令，經台灣台南地方法院分別核發八十六年促字第二三二三五號、
    八十六年促字第二三二二八號、八十六年促字第二三二二九號支付命令，各該支
    付命令分別於八十六年八月三十日、八十六年九月六日、八十六年九月二日送達
    上訴人，上訴人均未表示異議，有原審八十六年度促字第二三二三五號、二三二
    二八號、二三二二九號支付命令卷及其內之送達證書、支付命令確定證明書可證
    ，而上訴人於上開刑事案件之告訴狀中既自承其於八十六年八月間即已知悉被上
    訴人丙○○犯行，則其竟對前述三筆總計高達一千一百五十萬元之連帶保證債務
    未提出異議任其確定，顯就其擔任被上訴人丙○○債務之連帶保證人一節早已知
    情，且承認該些連帶保證債務，否則即可聲明異議，不致任其確定。
３、被上訴人丙○○用以貸款之上訴人印鑑證明書計有三份，其中七十六年八月十九
    日（南縣戶印證字第三四二一號）印鑑證明書（印鑑登記明期為七十六年四月二
    十二日），此印鑑證明書係因上訴人無法親自申請印鑑證明，而委任丙○○代為
    申請，而如附表編號１之抵押權設定即使用此印鑑證明書，有台南縣新化地政事
    務所九十二年八月八日所登字第０九二０００六二三五號函所附之印鑑證明（見
    本院卷第九二頁）可稽。嗣因上開印鑑遺失，上訴人本人於八十年五月一日向台
    南縣新化戶政事務所申證變更印鑑（由上訴人親自簽名蓋章），並同時申請印鑑
    證明書，有新化鎮印登字第一五八七號印鑑變更申請書及南縣新戶印證字第一五
    八八號印鑑申請書可按（見本院卷第九十五頁後公文封內），且台南縣新化戶政
    事務所八十八年八月三十一日八八南縣化戶字第一五一七號函明確表示：「乙○
    ○於民國八十五年五月申請印鑑證明，是本人親自辦理」等情，有該函附原審卷
    第一九二頁可參。雖該印鑑證明申請書之申請人為上訴人之女兒代寫，被委託人
    欄原載有「張美蓮」但後來遭畫掉，而上訴人之女兒即證人張美蓮於上開刑事案
    件中證稱：「（提示八十年五月一日印鑑證明申請書乙○○簽名是否你父親簽的
    ？）不是，是我寫的，印章也是我蓋的，張美蓮的簽名、印章也是我的，是我父
    親要我申請的」等語（同上刑事一審卷一八十八年九月三日訊問筆錄），更足證
    本件印鑑證明應係上訴人本人當日同其女張美蓮至戶政事務所申請，原由張美蓮
    代寫，但上訴人既有到場，故乃由其女張美蓮代寫印鑑證明申請書，仍視為其本
    人親自申請。且核如附表所示「所擔保之借款」欄所示五筆借款（編號１之五十
    萬元係於八十二年四月二十七日立展期借款契約），連帶保證人「乙○○印」之
    印文均與與前述上訴人於八十年五月一日親自申請變更之印鑑相同（見原審卷(一)
    第五０－五四頁），且於申請變更印鑑及印鑑證明書後之五日內即辦理如附表編
    號３之抵押權設定登記，其後並陸續使用該印鑑章辦理附表編號２之抵押權設定
    及附表編號４之抵押權變更登記，並蓋用於前述之借據上，則上訴人主張其完全
    不知本案貸款云云，實不足採信。
４、又被上訴人丙○○於檢察官偵查中先供稱：「權狀及印鑑章都在我臥室的抽屜找
    到的，當時我與張美蓮未離婚，地點就在我現住所，乙○○不知情，張美蓮亦不
    知」等語（見刑事卷八十七年七月二十三日偵查筆錄）。後稱：「（乙○○權狀
    設定抵押後，權狀及印章放在何處？）權狀都是放在農會保管.... 之前權狀放
    在農會，因之前他有辦抵押貸款，我就直接在農會拿」等語（同上刑事案件八十
    九年二月十六日訊問筆錄），其就如何取得上訴人權狀及印章前後陳述矛盾，可
    以認定。
５、就申請書、契約書、借據、委託書、印鑑證明申請書上乙○○之署押何人所為部
    分，被上訴人丙○○於刑事一審審理時先稱：「（提示八十年六月十日、同年月
    十一日約定書與借據乙○○姓名誰簽的？）那不是我寫的，我找人寫的，但我忘
    記找誰寫，非乙○○自己寫的」等語（見刑事一審卷八十九年二月十六日筆錄）
    ；後稱：「印鑑證明申請書、借據（七十七年三月十四日）、借款展期申請書、
    變更借據契約、借據（八十年六月十一日）、農會約定書都是我寫的，抵押權設
    定契約書是代書寫的，取款條不是我寫的」等語（見九十年六月四日筆錄）；再
    稱：「有的不是我寫的，有一些是張美蓮寫的，好像只有一張是她寫的。在七十
    幾年的時候，我有房子要貸款，需要連帶保證人，我叫張美蓮當連帶保證人。我
    要更正說所有借據、約定書、委託書、印鑑證明申請書上乙○○三字都是我寫的
    ，與張美蓮無關」等語（見刑事一審卷九十一年五月七日審理筆錄）。其就證人
    張美蓮是否參與本案貸款一節前後陳述矛盾，更足證其欲承擔本案所有借款債務
    而使張美蓮、乙○○置身事外之企圖。
６、再證人張美蓮於上開刑事案件則證稱：「（七十六年八月二十六日約定書對保欄
    蓋你印章，八十年六月十日亦同，八十一年六月十六日亦同有何意見？）都是被
    上訴人拿空白給我蓋章」等語（見上刑事偵查卷八十七年八月二十一日訊問筆錄
    ）；「（提示八十一年六月十六日約定書印章是否你的？）是我的，放在辦公室
    ，應該是校對章，簽名不是我簽的，為何會蓋章我不清楚」等語（見刑事一審卷
    八十八年九月三日訊問筆錄）。查張美蓮為新化農會之職員，為受過教育並通曉
    簽名、蓋章應有的法律效力之人，焉有於空白之約定書對保欄上蓋章而完全不加
    聞問之理？再參諸其亦稱：乙○○要我申請印鑑證明（見上刑事一審卷八十八年
    九月三日訊問筆錄）；另證人康祐銘證述「：乙○○印章並非在農會蓋的，有關
    放款資料都是被上訴人或張美蓮拿回去。乙○○不可能不知道本案貸款，潭頂土
    地在七十六年八月二十六日約定書中張美蓮有在對保人或核印證明人欄蓋章，乙
    ○○則在留存印鑑處有章，這一份是張美蓮拿回去說要給乙○○蓋章，對保地點
    在張天家中，這些字是張女寫的」等語（見刑事偵查卷八十七年八月五日訊問筆
    錄），另法務部調查局九十陸二字第九○○七一七○二號鑑定通知書，認為本案
    印鑑證明申請書、八十五年四月六日擔保放款借據、貸款申請書、變更借據契約
    、借據展期申請書上「乙○○」字跡與送鑑定之張美蓮字跡相符，有該鑑定書在
    卷可證，更足證被上訴人丙○○所稱本案所有貸款張美蓮均不知情，與之無關云
    云，顯屬虛偽。
７、上訴人雖主張被上訴人新化農會之前秘書張聰明（已於八十七年六月一日離職）
    於刑事偵查中陳稱：「我只是催繳利息而已，不知偷設定的事情，是張某（乙○
    ○）說他沒設定，我才知情，．．．」可知上訴人確實一直不知系爭設定及借款
    之事云云。然查證人張聰明於刑事中所為證詞，僅轉述上訴人所言，並不能由此
    認上訴人確不知或未同意設定抵押及為連帶保證之事實，尚不能為上訴人有利之
    證據。再證人張聰明於原審則證稱：「．．乙○○我認識，他有拿土地設定抵押
    ，我不知道是不是他本人設定，但是有拿權狀和印鑑，沒有繳利息，第一次說要
    處分潭頂段土地，第二次說要處分拔林段土地，我向他催收三次，第三次說要
    處分他建物，處分後他要還錢，乙○○本人對本案設定抵押未反駁」等語（見原
    審卷(一)第一一八頁背面），由上開證人之證詞，上訴人於張聰明三次催繳利息之
    過程，曾表示要處分不動產還錢之事實，是不能僅憑張聰明轉述上訴人之陳述，
    即認上訴人確遭人盜用印章設定系爭抵押權及為連帶保證人，至為明確。
８、又證人康祐銘稱：「二筆土地貸款都沒見乙○○來，辦理對保時沒見乙○○來，
    乙○○印章並非在農會蓋的，有關放款資料都是被上訴人或張美蓮拿回去。被上
    訴人來辦貸款，其中新市潭頂土地權狀有領回去，那拔林權狀就留著。乙○○不
    可能不知道本案貸款，潭頂土地在七十六年八月二十六日約定書中張美蓮有在對
    保人或核印證明人欄蓋章，乙○○則在留存印鑑處有章，這一份是張美蓮拿回去
    說要給乙○○蓋章，旁邊有指印，對保地點在乙○○家中，這些字是張女寫的」
    等語（見上刑事偵查卷八十七年八月五日訊問筆錄）。證人康富貴稱：「被上訴
    人夫妻其中一人來找我，以那拔林土地做擔保，這二次徵信都未向乙○○為之，
    因被上訴人夫妻與他是親屬，被上訴人二人亦為我同事」等語（見上刑事偵查卷
    八十七年八月二十一日訊問筆錄），由上開證人之證詞，可知被上訴人丙○○及
    上訴人可能利用被上訴人丙○○夫妻均為新化農會職員、上訴人為該農會會員之
    身分，與所有相關徵信、放款人員均熟識，利用各該相關證人因對上訴人等熟人
    較為放心，未為嚴格徵信、對保工作之疏失，而在自承不會寫字之乙○○（乙○
    ○自承我不識字，我不會簽名，我從來沒有簽過名，都是蓋指印或請人代簽，見
    上刑事卷八十九年二月十六日訊問筆錄）知情並不反對之情況下，由被上訴人丙
    ○○蓋指印、被上訴人丙○○或張美蓮代簽上訴人乙○○署押、蓋用上訴人乙○
    ○印章連續向新化鎮農會為大額貸款，嗣後因被上訴人無力償還，上訴人方提起
    本件偽造文書之告訴，以圖避免千萬元以上之連帶保證債務。是上開刑事案件被
    上訴人丙○○自承其盜蓋上訴人之印章部分，尚難遽採。
(四)、復按私文書經本人或其代理人簽名、蓋章或按指印或有法院或公證人之認證者，
    推定為真正，民事訴訟法第三百八十五條第一項定有明文；又收據、契約書內之
    印章為真正時，印章名義人應對該收據、契約書負責，縱該收據、契約書由他人
    代寫立據，除有確切反證外，仍應推定由印章名義人授權而為之（最高法院三十
    七年上字第八八一六號判例、七十二年台上字第三三○九號、八十三年台上字第
    一三八二號判決意旨參照）。查本件上訴人提出之借據連帶保證人欄上訴人之簽
    名雖非上訴人所親自簽名，但查上訴人於其上之印文係屬真正，已如前述。上訴
    人雖辯稱其印章被盜蓋云云，惟其對丙○○為刑事告訴及丙○○為判刑確定，尚
    不足以證明其確係遭盜用印章，有如前述，則上訴人既未能就印章被盜用之事實
    ，舉證以實其說，則依上開說明，即應推定系爭借據係經上訴人授權他人與被上
    訴人農會所簽訂而為真正，故被上訴人農會抗辯：兩造連帶保證契約已有效成立
    ，上訴人應負連帶保證責任，即無不合。
(五)、至於上訴人主張：被上訴人農會之承辦人並未親自與其辦理對保，可證系爭借據
    上其之簽名及印文，均係被上訴人丙○○冒簽或蓋用云云。惟按稱保證者，謂當
    事人約定，一方於他方之債務人不履行債務時，由他方負履行責任之契約，民法
    第七百三十九條定有明文，故保證契約為債權人與保證人間約定，由保證人對主
    債務人對債權人所負之債務為擔保之契約，保證契約之成立，只須雙方當事人意
    思表示一致即可，無須有何種方式。金融機構辦理貸款固有所謂「對保」一事，
    然「對保」無非係金融機構為求慎重，確認當事人意思表示之舉措而已，對保與
    否，並非保證契約之成立或生效要件，縱未經對保亦非為免負保證責任之原因（
    最高法院四十二年台上字第一六三號判例、七十九年台上字第二四○八號判決意
    旨參照）。是以辦理對保，雖為金融界之慣例，但非保證契約之成立或生效要件
    ，亦非債權人與保證人成立保證契約時須負之義務，上訴人既無法舉證證明其印
    章係偽造或被盜用，則縱使被上訴人農會之承辦人就系爭借款未與上訴人辦理對
    保手續，僅係各該承辦人是否遭被上訴人新化農會懲處之問題，亦不能使上訴人
    因而免除其責任，是上訴人此部分之抗辯，亦無可採。
八、按無法律上之原因而受利益，致他人受損害者，應返還其利益。雖有法律上之原
    因，而其後已不存在者，亦同；因故意或過失，不法侵害他人之權利者，負損害
    賠償責任。故意以背於善良風俗之方法，加損害於他人者亦同。違反保護他人之
    法律，致生損害於他人者，負賠償責任。但能證明其行為無過失者，不在此限。
    固為民法第一百七十九條、第一百八十四條所明定。本件上訴人確有授權被上訴
    人丙○○向被上訴人農會借款時為連帶保證人，並設定系爭抵押權之情事，上訴
    人空言主張將系爭印章及不動產所有權狀分別交付其女張美蓮及農會保管未取回
    ，致遭被上訴人丙○○盜用云云，與情理不符，亦如前述，而不足採。本件被上
    訴人丙○○因未按期清償借款債務，被上訴人農會據以聲請本院核發支付命令，
    並執為執行名義，聲請本院就如原判決附表所示之不動產為強制執行，於法並無
    不合，當無不當得利或侵權行為可言。是上訴人主張因被上訴人等分別因故意或
    過失致被上訴人丙○○偽造系爭借據及抵押之設定，其與被上訴人農會間之如附
    表所示借款債權債務及抵押權之法律關係不存在，而請求判決被上訴人等應連帶
    將如附表編號三、四所示之抵押權登記予以塗銷，並請確認如附表所示之抵押權
    所擔保之被上訴人台南縣新化鎮農會對上訴人之債權不存在【即如附表「所擔保
　　之借款」欄所示編號１及３部分；另其餘如附表「所擔保之借款」欄所示編號２
　　（六百萬元）、２之１（二百萬元）、４（三百五十萬元）之借款，業經被上訴
　　人聲請核發支付命令確定在案，此部分已有既判力，其為確認該債權不在之訴，
　　為不合法，前已詳述】；暨被上訴人等應連帶賠償上訴人一千零一十六萬八千八
　　百八十八元及自八十九年一月十一日起至清償日止，按年息百分之五計算之利息
　　，為無理由，不應准許。原審為上訴人敗訴之判決，其中關於確認一千一百五十
　　萬元部分（即核發支付命令確定部分），理由雖有不同，惟結論並無二致，仍應
　　予維持；其餘部分，核無違誤，上訴論旨指摘原判決不當，求予廢棄改判，為無
　　理由，應予駁回。
九、本件事證已臻明確，兩造其餘攻擊防禦方法之陳述，與判決結果並無影響，爰不
    一一論述，併此敘明。
十、據上論結，本件上訴為無理由，依民事訴訟法第四百四十九條、第四百六十三條
    、第三百八十五條第一項前段、第七十八條，判決如主文。
中　　　華　　　民　　　國　　九十三　　年　　　九　　　月　　　七　　　日
　　　　　　　　　　　　　　　　　　臺灣高等法院臺南分院民事第二庭
~B1審判長法官　吳　　志　　誠
~B2　　　法官　楊　　省　　三
~B3　　　法官　李　　素　　靖
右為正本係照原本作成。
如對本判決上訴，須於判決送達後二十日內向本院提出上訴狀，未表明上訴理由者，
應於上訴後二十日內向本院提出理由書。
中　　　華　　　民　　　國　　九十三　　年　　　九　　　月　　 　九　　 日
~B法院書記官　林　　鈴　　香
